【裁判字號】    92,上訴,823
【裁判日期】    921113
【裁判案由】    懲治走私條例等
【裁判全文】
臺灣高等法院高雄分院刑事判決                    九十二年度上訴字第八二三號
    上  訴  人
    即  被  告  己○○
    選任辯護人  林慶雲
                陳正男
                許瑜容
    上  訴  人
    即  被  告  甲○○
                丙○○
                戊○○
                丁○○
                乙○○
    共      同
    選任辯護人  陳裕文
                侯勝昌
                楊靖儀
右上訴人因懲治走私條例案件，不服臺灣高雄地方法院九十一年度訴字第二九三０號
中華民國九十二年四月十五日第一審判決（起訴案號：臺灣高雄地方法院檢察署九十
一年度偵字第六四七一號），提起上訴，本院判決如左：
      主  文
上訴駁回。
      事  實
一、己○○係設於高雄市之長輝海事有限工程公司所屬船隻「長輝三號」（工作母船
    ）及所拖帶之無動力「長輝九號」（工作平台船）之船長，甲○○係輪機長，丙○○、戊○○、丁○○、乙○○等四人均係該船船員，六人於民國九十一年三月
    十五日駕駛該船自高雄市中和安檢所報關出港，載運海事工程材料至金門水頭港
    完畢後，己○○於同年三月十八日在金門水頭港碼頭，受綽號「阿達仔」之不詳
    姓名成年男子請託，以新臺幣（下同）十二萬元之代價，代為接駁輸入私菸及未
    稅香菇，己○○旋即告知甲○○、丙○○、戊○○、丁○○、乙○○等五人，其
    六人均明知產製或輸入菸酒均應經主管機關許可，及完稅價格超過十萬元或重量
    超過一千公斤之香菇屬於管制物品，竟未經許可，其六人與「阿達仔」共同基於
    輸入私菸及未稅香菇之犯意聯絡，於同年月二十二日晚間七、八時許，共同駕駛
    該船航行至東經一一九度、北緯二十二度四十分之公海領域，向一艘不詳船名之
    商船接駁私菸「七星」牌二十三萬零九百九十包、「峰」牌三萬六千八百包，及
    未稅香菇十四公噸（即一萬四千公斤、完稅價格一千一百二十萬元），並藏置於
    「長輝九號」之油壓密艙內私運進口，企圖逃避進港時警方之稽查。嗣於同年三
    月二十五日上午由高雄市中和安檢所報關進港，旋於同日下午三時四十分許，經
    臺灣高雄地方法院檢察署檢察官指揮行政院海岸巡防署海岸巡防總局高雄市機動
    查緝隊，會同岸巡五三大隊、高雄縣機動查緝隊及南區機動海巡隊之查緝人員登
    船實施檢查，當場在「長輝九號」之油壓密艙內查獲，並扣得上開私菸及未稅香
    菇。
二、案經行政院海岸巡防署海岸巡防總局高雄市機動查緝隊報請臺灣高雄地方法院檢
    察署檢察官偵查起訴。
      理  由
一、訊據被告己○○對於右揭時、地走私私菸及未稅香菇被查獲之事實固坦承不諱，
    惟矢口否認與被告甲○○、丙○○、戊○○、丁○○、乙○○有共同犯意之聯絡
    。被告甲○○、丙○○、戊○○、丁○○、乙○○等五人亦圴矢口否認犯行。被
    告己○○辯稱：當時與對方只談走私香菸，沒有談走私香菇的事，我在金門出港
    後約三、四小時告訴其餘五人要去載私貨，他們都不同意，對方商船靠過來時，
    我們六人都有看到，對方船員用繩梯下到「長輝九號」搬運貨品，我在「長輝九
    號」看一下就回到「長輝三號」，我在「長輝三號」駕駛艙，有時會到甲板走走
    云云；被告甲○○辯稱：我在「長輝三號」擔任輪機長，船長己○○從金門出港
    幾小時候告知要走私，我們說不要，當時我與丙○○在輪機艙幫忙修理機器，上
    去船艙拿工具好幾次，都沒有看到船長在「長輝三號」駕駛艙，來回甲板與輪機
    艙好幾次，一直到九十一年三月二十三日凌晨才看到船長，那時「長輝三號」主
    機壞掉，沒有動力，我們放著讓他漂流，船隻無法固定，方向舵不能轉，無法控
    制方向，只好在海上漂流，另一部主機雖然沒有故障，但也不能走，只能用來發
    電云云；被告丙○○辯稱：離開金門大約三、四個小時，船長就跟我們說要走私
    ，我跟甲○○、戊○○都不同意，對方船靠過來時我在輪機艙，是修理機器要拿
    工具上去甲板時才看到，在運送私貨過程我上下甲板大約三、四次，我到駕駛台
    拿東西都沒有看到船長己○○，對方船隻靠過來前，「長輝三號」主機就壞掉，
    在整個靠泊過程中，「長輝三號」二部主機中一部壞掉，另一部仍有動力云云；
    被告戊○○辯稱：從金門出來沒多久船長就來跟我說要走私，我說我不要，對方
    船靠過來時，我在房間休息，透過玻璃隱隱約約可以看到對方的船在搬運私貨，
    當時船長己○○在駕駛艙云云；被告丁○○辯稱：從金門出港約三、四個小時，
    船長己○○用無線電通知我，我再通知乙○○，我跟乙○○都回報船長說我們不
    參加，對方船靠過來時我在「長輝九號」鐵皮屋房間外面，當時船長己○○在「
    長輝九號」上，對方船上的人沒有用任何工具，直接跳到我們船上，「長輝九號
    」本身沒有動力，「長輝三號」當時壞掉也沒有動力云云；被告乙○○辯稱：離
    開金門約三、四小時，丁○○跟我說船長要走私，我跟丁○○說我不要走私，對
    方船靠過來時，我在「長輝九號」房間裡，有看到對方船員踩在船舷的輪胎上跳
    下來，沒有使用繩子或繩梯等任何工具，搬運私貨的時候，長輝三號主機完全沒
    有動力云云。
二、經查：
（一）被告己○○擔任船長、被告甲○○擔任輪機長及被告丙○○、戊○○、丁○○
      、乙○○擔任船員之「長輝三號」（工作母船）及所拖帶之無動力「長輝九號
      」（工作平台船），於九十一年三月二十五日上午由高雄市中和安檢所報關進
      港，旋於同日下午三時四十分許，經臺灣高雄地方法院檢察署檢察官指揮行政
      院海岸巡防署海岸巡防總局高雄市機動查緝隊，會同岸巡五三大隊、高雄縣機
      動查緝隊及南區機動海巡隊之查緝人員登船實施檢查，當場在「長輝九號」之
      油壓密艙內查獲私菸「七星」牌二十三萬零九百九十包、「峰」牌三萬六千八
      百包，及未稅香菇十四公噸等情，為被告己○○、甲○○、丙○○、戊○○、
      丁○○、乙○○等人所供承，並有私菸「七星」牌二十三萬零九百九十包、「
      峰」牌三萬六千八百包，及未稅香菇十四公噸（即一萬四千公斤，完稅價格一
      千一百二十萬元）扣案可證，復有長輝海事工程有限公司公司執照、營利事業
      登記證、「長輝三號」、「長輝九號」船舶國籍證書、噸位證書、船舶登記證
      書、載重線證書、船舶檢查證書各一件（以上附警卷）、財政部關稅總局九十
      一年四月十八日台總局緝字第九一一０二六一五號函暨附件（偵查卷第三十一
      頁至第三十八頁）、臺灣省香菇研究發展協會九十一年五月二日九十一台菇協
      字第０一五號函（偵查卷第四十七頁）、海岸巡防總局南部地區巡防局九十一
      年五月七日（九十一）定情字第０四七號函暨所附鑑定報告各一件（偵查卷第
      四十五頁、第四十六頁）及查獲時現場照片四幀附卷可證（警卷最後二頁）。
      則「長輝三號」及「長輝九號」船舶有私運管制物品進口及輸入私菸之情事，
      至為明確。
（二）被告己○○於警訊供稱：「我在金門碼頭上守船時，一名綽號「阿達仔」的男
      子來找我，問我是不是願意賺外快，因為我家中經濟狀況不佳，所以答應他，
      他寫了經緯度給我叫我到那邊就有人向我接洽，我於九十一年三月二十二日晚
      上七、八點左右在北緯二二度四十分東經一一九度左右接獲私貨，於同年三月
      二十五日入港，並於當日下午三時四十分被查獲」等語（警卷九十一年三月二
      十五日訊問筆錄），嗣於原審偵審及本院審理中，均坦承本件走私之行為（偵
      查卷第十頁、第十一頁，原審卷第四十二頁，本院卷第六十九頁、第一０八頁
      、第一四０頁、第二一五頁），核與前揭證據顯示之事實相符，被告己○○對
      於走私香菇及輸入私菸之行為具有直接故意，至為灼然。被告己○○雖辯稱：
      當時與「阿達仔」只談走私香菸，沒有談走私香菇云云。惟查，查獲之走私香
      菇重達十四公噸（一萬四千公斤），數量龐大，且香菇與香菸之包裝顯然不同
      ，有查獲照片附警卷可證，被告己○○豈能諉為不知走私物品中含有香菇，所
      辯顯係避重就輕之詞，不足採信。
（三）本件走私物品接駁地點於當時之海象天氣資料，據交通部中央氣象局九十二年
      一月二十二日中象參字第０９２００００３８６號函提供之地面天氣圖、西太
      平洋波浪分析圖及波浪圖符號說明，該區域位於臺灣海峽南部，當時天氣海象
      為「東北風，風力五至六級，陣風八級，中至大浪，多雲時陰局部陣雨」，氣
      象局並警告航行船隻注意，顯見當時海象不佳。且證人即澎湖鑑艦長陳武全於
      本院證稱：「南部地區機動海巡隊九十二年二月二十七日○九二Ｗ○○○五五
      三號函（原審卷第七十四頁、第七十五頁）是我提供的專業知識，該函中所表
      示的意見，我沒有補充，按照我的專業經驗判斷的。長輝三號是有動力的拖船
      ，長輝九號沒有動力，通常為安全起見，工作平台都有一到兩位瞭望水手，這
      兩位瞭望的水手都會在平台上，聽從長輝三號船長的指揮，因為拖船在拖平台
      時，中間都是利用壹條或兩條纜繩拖帶，纜繩會有鬆緊或斷裂的危險，所以這
      兩位水手都會在平台上聽從船長的指揮。南部地區機動海巡隊九十二年二月二
      十七日答覆高雄地院的函說明二（二）我的補充如上，是根據上面的情形來答
      覆的。纜繩有的是尼龍繩，有的是用鋼絲纜，作用是一樣的，進行中都有鬆緊
      或斷裂的可能。（你們的答覆函第一點是否針對無動力的狀態下？）長輝三號
      有動力，長輝九號無動力，長輝三號拖帶長輝九號在航行，長輝三號和長輝九
      號在航行途中失去動力我不知道，船沒有動力其他的船也可以靠近。（在搬運
      私貨時，如果一個有三十年的經驗船長，是否有這個能力？）船沒有動力，船
      長不可能掌控，只能讓這兩船隨波逐流。」等語（本院卷第一０九頁至一一二
      頁）。依被告之辯詞，接駁私貨當時被告丁○○、乙○○二人均在「長輝九號
      」上，而當時海象不佳，依證人陳武全前述之證言，「長輝九號」至少需二名
      船員操控始能安全接駁私貨，而被告丁○○及乙○○之操控船隻技巧，又無證
      據顯示有特別熟練之技能，是被告丁○○及乙○○以操控駕駛「長輝九號」方
      式參與本件犯行，應可認定。
（四）又被告甲○○、丙○○、戊○○之操控船隻技巧，並無證據顯示有特別熟練之
      技能，是在接駁私貨當時，「長輝三號」至少亦需二名船員始能安全操控駕駛
      ，而依被告甲○○及丙○○之辯詞，當時「長輝三號」因主機故障，由身為輪
      機長之被告甲○○帶同擔任機匠之丙○○在「長輝三號」之輪機艙中修理主機
      ，則扣除被告甲○○、丙○○外，被告丁○○及乙○○負責操控「長輝九號」
      ，僅餘被告戊○○能偕同被告己○○操控駕駛「長輝三號」，是被告戊○○應
      有以操控駕駛「長輝三號」之方式參與本件犯行，應堪認定。再依被告甲○○
      及丙○○之辯詞，於接運私貨過程中，船長即被告己○○並未在駕駛艙內，是
      除被告戊○○外，被告甲○○及丙○○二人中應至少有一人參與駕駛操控「長
      輝三號」，參以被告甲○○身為輪機長，當時「長輝三號」處於主機損壞待修
      復之狀態，被告甲○○應係在輪機艙修理主機，故於被告己○○未在駕駛艙內
      操控「長輝三號」時，應係由被告丙○○與被告戊○○共同駕駛操控「長輝三
      號」，始合常理。又依被告甲○○之辯詞，當時「長輝三號」非僅一部主機損
      壞，連方向舵也損壞無法控制方向，如無身為輪機長之被告甲○○搶修配合，
      其餘被告應無法在惡劣之天氣海象中駕駛操控「長輝三號」及「長輝九號」，
      更遑論自另一艘商船接駁私貨。是被告甲○○、丙○○及戊○○主觀上確有參
      與本件犯行之故意，亦可認定。
（五）被告己○○、甲○○、丙○○、戊○○、丁○○、乙○○等人對於接駁私貨當
      時船長即被告己○○所在位置，對方搬運私貨人員下到「長輝九號」方式等情
      ，經原審隔離訊問時之供詞互有出入，於檢察官訊問時就船長即被告己○○告
      知走私時間、被告己○○有無至「長輝九號」、何人要求被告丁○○、乙○○
      去睡覺等情，亦不一致，偵查中與原審審理時之供詞亦互相矛盾，顯見被告等
      人辯稱被告甲○○、丙○○、戊○○、丁○○、乙○○並未參與本件犯行云云
      ，不足採信。
（六）綜上所述，被告等人所辯顯係卸責之詞，不足採信。本件事證明確，被告己○○、甲○○、丙○○、戊○○、丁○○、乙○○共同私運管制物品進口及輸入
      私菸之犯行，應堪認定。
三、查被告行為後，懲治走私條例已於九十一年六月二十六日修正公布，並自同年月
    二十八日生效，其中第二條第一項之法定刑由「七年以下有期徒刑，得併科新臺
    幣二十萬元以下罰金」，修正為「七年以下有期徒刑，得併科新臺幣三百萬元以
    下之罰金」，新舊法比較結果，以舊條例有利於被告，依刑法第二條第一項但書
    規定，應適用修正前之懲治走私條例第二條第一項處斷。核被告己○○、甲○○
    、丙○○、戊○○、丁○○、乙○○所為，係犯修正前懲治走私條例第二條第一
    項之私運管制物品進口罪及菸酒管理法第四十六條輸入私菸罪。被告己○○、甲○○、丙○○、戊○○、丁○○、乙○○與綽號「阿達仔」之成年男子間就前開
    犯行，有犯意之聯絡及行為之分擔，均為共同正犯。被告等六人以一運送行為，
    同時私運管制物品進口及輸入私菸，觸犯構成要件不同之罪名，為想像競合犯，
    應從一重之修正前懲治走私條例第二條第一項私運管制物品進口罪論處。
四、原審引依修正前懲治走私條例第二條第一項、菸酒管理法第四十六條、刑法第十
    一條，第二條第一項但書、第二十八條、第五十五條、第四十二條第一項、第三
    項、第三十八條第一項第三款、罰金罰鍰提高標準條例第二條，審酌被告六人運
    送走私物品及輸入私菸行為，均足以助長走私，影響課稅公平，且擾亂國內菸品
    價格市場之健全發展，影響國家經濟，被告等人雖無前科，惟走私物品數量鉅大
    ，所犯情節重大，以及犯後飾詞卸責，未能坦承犯行，被告己○○身為船長，理
    應遵守國家各項法令，從事合法海上航行活動，竟因貪圖小利，即貿然從事走私
    行為，及極力迴護其餘被告犯行等一切情狀，分別量處被告己○○有期徒刑壹年
    陸月，併科罰金新臺幣貳拾萬元，並諭知罰金如易服勞役，以罰金總額與陸個月
    之日數比例折算，量處被告甲○○、丙○○、戊○○、丁○○、乙○○各有期徒
    刑壹年。扣案如事實欄所載之「七星」牌二十三萬零九百九十包、「峰」牌三萬
    六千八百包，為共同正犯即綽號「阿達仔」之成年男子所有，基於共同正犯各負
    全部責任理論，依刑法第三十八條第一項第三款之規定，併予宣告沒收；並敘明
    扣案未稅香菇一萬四千公斤部分，已由海關依海關緝私條例第三十六條第三項規
    定沒入，已無宣告沒收必要，爰不宣告沒收。核其認事用法，並無違誤，被告等
    所犯法定最高刑為七年以下有期徒刑之罪，分別判處前述之刑，量刑亦稱允當。
    被告己○○上訴意旨否認走私香菇知情並認量刑太重及被告甲○○、丙○○、戊○○、丁○○、乙○○上訴意旨否認走私犯行，仍執陳詞，任意指摘原判決不當
    ，均無理由，應予駁回。
據上論結，應依刑事訴訟法第三百六十八條，判決如主文。
本案經檢察官陳新慶到庭執行職務。
中    華    民    國    九  十  二    年    十  一    月    十    三    日
                              臺灣高等法院高雄分院刑事第五庭
                                  審判長法官  吳水木
                                        法官  洪慶鐘
                                        法官  趙文淵
右正本證明與原本無異。
如不服本判決應於收受本判決後十日內向本院提出上訴書狀，其未述上訴理由者，
並得於提起上訴後十日內向本院補提理由書狀（均須按他造當事人之人數附繕本)「
切勿逕送上級法院」。
                                      書記官  陳武悅
中    華    民    國      九十二      年      十一      月     十四   日
附錄：本判決論罪科刑法條：
修正前懲治走私條例第二條：
私運管制物品進口、出口逾公告數額者，處七年以下有期徒刑，得併科新臺幣二十萬
元以下罰金。
以犯前項之罪為常業者，處三年以上十年以下有期徒刑，得併科新臺幣五百萬元以下
罰金。第一項之未遂犯罰之。
第一項所稱管制物品及其數額，由行政院公告之。
菸酒管理法第四十六條：
產製或輸入私菸、私酒者，處一年以下有期徒刑、拘役或科或併科新台幣三十萬元以
上一百五十萬元以下罰金。但以手工產製私菸、私酒供自用者，免予處罰。


司法院資訊處製作；財團法人民間司法改革基金會備份。
